臺北高等行政法院判決　　　　　　　　　　　　　　九十二年度訴字第二二六四號
　　　　　　　　　　　　　　　.
　　原　　　告　甲○○
　　即被選定人
　　訴訟代理人　己○○
　　被　　　告　宜蘭縣政府
　　代　表　人　乙○○縣長）.
　　訴訟代理人　丙○○
　　　　　　　　庚○○
　　被告參加人　經濟部水利署第一河川局
　　代　表　人　韓光恩（局長）住同右
　　訴訟代理人　丁○○
　　　　　　　　戊○○
右當事人間因徵收補償事件，原告不服內政部中華民國九十二年四月十六日台內訴字
第○九二○○○二九○七號訴願決定，提起行政訴訟。本院判決如左：
　　主  文
原告之訴駁回。
訴訟費用由原告負擔。
　　事  實
甲、事實概要：
    緣經濟部水利署為辦理宜蘭河壯圍公館堤防工程（三期一工區），需用原告所有
    坐落宜蘭縣壯圍鄉○○段一四八一─一地號等十六筆上地，經該署第一河川局（
    下稱第一河川局）九十一年五月六日以水一管字第○九一○二○○二八二○號開
    會通知單通知原告於九十一年六月七日召開用地取得說明會（含協議價購作業）
    ，會中對土地價購金額協議不成，經該署第一河川局依土地徵收條例第十一條規
    定申請徵收，經報經內政部以九十一年八月十六日台內地字第○九一○○六六六
    六八號函核准徵收後，原處分機關以九十一年九月二十五日府地二字第○九一○
    一一一一○三號公告徵收。原告認原處分機關以九十一年公告現值每平方公尺八
    七○元加四成發給地價補償偏低，於公告期間內提出異議，經原處分機關以九十
    一年十月二十五日府地二字第○九一○一二一○五一號函復並無偏低，原告不服
    ，提起訴願，經內政部訴願決定駁回，原告仍不服，遂提起本件訴訟。
乙、兩造聲明：
　一、原告聲明：訴願決定、復查決定及原處分均撤銷。
　二、被告聲明：駁回原告之訴。
丙、兩造之爭點：
  一、原告等土地所有權人有無與需用土地人即參加人達成以每平方公尺一、○○○
      元價購之協議？
  二、本件徵收價格是否合法？
原告主張：
一、緣告訴人（代表人）甲○○等所有座落於宜蘭縣壯圍鄉○○段第1481-1、1483-1
    、1484-1、1485-1、1494、1495-1、1496-1、1497-1、1498-1、1499-1、1500-1
    、15O1-1、1502-1、1551-2、1552-2、1553-2等十六筆土地，因遭宜蘭縣政府自
    我解讀、閉門造車，發生低價高買情事，致告訴人等損失不貲，而向內政部依法
    提出訴願。原本預期該主管機關能客觀審慎且秉公處理、撤銷原處分，以保告訴
    人之合法權益。詎，該主管機關（內政部）經審議後卻仍採信原處分機關（被告
    機關）之辯解，而將告訴人之訴願駁回。
二、按「為使行政行為遵循公正、公開與民主之程序，確保依法行政之原則，以保障
    人民權益，提高行政效能，增進人民對行政之信賴」。此為行政程序法開宗明義
    法所明定。則原決定機關接受原處分機關辯解；而將需地機關（經濟部水利署）
    於91年6月7日依法定程序所召開之用地取得說明會的會議資料（與地主商議之土
    地公告現值），解釋成屬「需地機關舉辦協議價購程序之會議瑕疵」，實乃不成
    體統之狡辯之詞。此一說詞，莫說是身為土地所有權人之地主（人民）難以接受
    ；即便是同為政府部門之需地機關，見此「浸潤之譖」，只怕亦不得不徒呼負負、
    而頓生「難以承受之重」的感覺矣。
三、91年6月7日，係需地機關「第三次」依法定程序召開之用地取得說明會，會議進
    行初始，狀況亦一如往昔，意見紛陳、莫衷一是。然因需地機關需地孔急，復經
    與會者之一胡某（告訴人配偶）發言，大聲疾呼謂政府財政拮据，人民應捐棄成
    見、共體時艱云云，最後，給以該會議主辦單位經濟部水利署第一河川局所附補
    償清冊之土地公告現值1000元/平方公尺為徵收依據。此時，該次會議主席亦提
    出類似呼籲、並旋即散會。土地徵收應先與土地所有權人協議價購；所有權人拒
    絕協議或協議未成始得依法申請徵收。此土地徵收條例第十一條所明定。則依91
    年6月7日需地機關第三次用地取得說明會會議結論以觀，需地機關與土地所有權
    人之間，顯已以1000元/每平方公尺（該用地機關用地徵收補償費清冊所列）而
    達成征地共識。
四、原處分機關（宜蘭縣政府），從最初兩次會議列席之地政課長藍某；到第三次會
    議列席之課員陳福隆，自始至終，從未在會議中以征地機關之立場表達過任何意
    見，則其答辯原決定機關文內所稱是次會議（91年6月7日）結論「本案工程用地
    與土地所有權人協議價購未能達成協議」等語云云，顯係閉門造車而與事實嚴重
    悖離。
五、被訴機關認為徵收告訴人土地時已加發五成補償，合計每平方公尺補償地價為一
    三０五元，較一般正常交易價格為高，並無偏高或偏低，是需要對照比較的。倘
    將告訴人（地號1481-1至1553-2等十六筆土地）之徵收金額870元/每平方公尺與
    同案徵收之另一補償金額1000元/每平方公尺（地號0000-0000等農友所持有之數
    筆土地）兩相比較，則「較一般價格為高，並無偏低」等語云云，顯係被訴機關
    公然扯謊之言論；若再由公務員應該用「不患寡，患不均」的處事態度並須依法
    行政的角度去觀察。則容或有包庇圖利、貪墨瀆職之情事滲與其間，亦未可之矣
    ！
六、政府施政，有其一致性、一貫性及不可分割之原則。既然需地機關與人民之間的
    協議已經完成，則徵收土地的機關就自然應該按照協議之內容與結果去執行，而
    非似如今這樣以錯誤的官僚心態及吃麵不付錢的方式來模糊整個事件的焦點。「
    需地機關協議價購會議程序的瑕疵」與「被訴機關依法辦理徵收作業」的這兩種
    行為，真的可以分割後再來看待嗎？
被告主張：
一、查「需用土地人申請徵收土地或土地改良物前，除國防、交通、水利、公共衛生
    或環境保護事業，因公共安全急需使用土地未及與土地所有權人協議者外，應先
    與所有權人協議價購或以其他方式取得；所有權人拒絕參與協議或經開會未能達
    成協議者，始得依本條例申請徵收。」又查「被徵收之土地，應按照徵收當期之
    公告土地現值，補償其地價。在都市計畫區內之公共設施保留地，應按毗鄰非公
    共設施保留地之平均公告土地現值，補償其地價。前項徵收補償地價，必要時得
    加成補償；其加成補償成數，由直轄市或縣（市）主管機關比照一般正常交易價
    格，提交地價評議委員會於評議當年期公告土地現值時評定之。」土地徵收條例
    第十一條、第三十條定有明文。本件土地之徵收，被告所屬宜蘭地政事務所調查
    之一般正常交易價格每平方公尺為一、二○○元，本縣地價及標準地價評議委員
    會評定其公告土地現值每平方公尺八七○元，徵收時加發五成補償，合計每平方
    公尺補償地價為一三○五元，較一般正常交易價格為高，並無偏低。
二、土地徵收之主體恆為國家，代表國家行使徵收主體的表彰，概可由三個架構構成
    ，第一為需用土地人，也就是徵收的請求人，徵收均由其發動；第二為徵收核准
    機關，徵收土地或土地改良物，依土地徵收條例第十四條規定，由中央主管機關
    核准之，所稱「中央主管機關」指內政部；第三為徵收執行機關，概指直轄市或
    縣（市）政府。故需用土地人為興辦土地徵收條例第三條所定事業而徵收土地，
    依上開第十一條規定，應先與所有人協議價購或以其他方式取得，協議不成，始
    得申請徵收。是協議價購土地，係需用土地人之職掌，內政部八十九年十二月二
    十六日台（八九）內地字第八九一七六一五號函明釋「：：除有特別情形外，協
    議取得為申請徵收土地或土地改良物之先行程序，應由需用土地人與土地所有權
    人雙方意思合致為之。至需用土地人如認有必要，得商請土地所在直轄市或縣（
    市）政府協助配合協議價購作業。」依上開規定，需用土地人係主辦單位，地政
    機關不再以主辦單位主持協調會議，並決定價格。本件經濟部水利署第一河川局
    為辦理宜蘭河壯圍公館堤防工程（三期一工區），於九十一年五月六日依自行繕
    造並寄發用地徵收補償費清冊通知地主於同年六月七日召開用地取得協議價購說
    明會，被告應邀參加該次會議，惟對協議價購價額，被告並無決定權。原告等訴
    稱「：：依91年6月7日需地機關第三次用地取得說明會會議結論以觀，需地機關
    與土地所有權人之間，顯已以1000元/每平方公尺（該用地機關用地徵收補償費
    清冊所列）而達成徵地共識」乙節，如其所述為真實，原告等與第一河川局達成
    協議，願以每平方公尺一、○○○元出賣與第一河川局，經濟部水利署第一河川
    局自無再發動申請徵收之必要，內政部亦無須核准徵收，被告亦無須執行徵收之
    作業。本件經濟部水利署第一河川局對本工程用地之取得與土地所有人協議不成
    ，經報准徵收，則該補償地價自應回歸土地徵收條例第三十條規定，即按徵收當
    期公告土地現值補償，如有加成補償者，含該加成補償為徵收地價補償標準，不
    得由土地所有人與需用土地人協議地價作為徵收補償地價。原告主張與需用土地
    人協議每平方公尺補償一、○○○元，再含加成補償每平方公尺五○○元，合計
    以每平方公尺一、五○○元作為徵收之地價補償，顯誤解法令，殊不可採。
三、被告屬徵收執行機關，接奉內政部九十一年八月十六日台內地字第九一○○六六
    六六八號函核准本案土地徵收，以同年九月二十五日府地二字第○九一○一一一
    一○三號公告徵收，應審究者，徵收補償地價依前開第三十條規定，除按照徵收
    當期之公告土地現值每平方公尺八七○元補償其地價外，並依本縣地價評議委員
    會決議加發五成補償，是否反應一般正常交易價格。本案土地徵收補償價格已較
    一般正常交易價格高，且土地徵收公告程序及補償標準均依法踐行，並無違誤。
    至原告等訴爭每平方公尺新台幣一、○○○元之補償價格，係申請徵收前需用土
    地人經濟部水利署第一河川局舉開協議價購會議程序之瑕疵，與被告辦理徵收作
    業無涉。
　　理  由
一、本件經原訴願人甲○○、林銀洲、林銀河、林錦昌、黃茂已、林圳昌、王乾鐘、
    林燦東、李阿幼及王阿宗等有共同利益之人選定甲○○為全體起訴，與行政訴訟
    法第二十九條規定　核無不合，應予准許，依同條第三項規定，其餘當事人脫離
    訴訟，合先敘明。
二、按「需用土地人申請徵收土地或土地改良物前，除國防、交通、水利、公共衛生
    或環境保護事業，因公共安全急需使用土地未及與土地所有權人協議者外，應先
    與所有權人協議價購或以其他方式取得；所有權人拒絕參與協議或經開會未能達
    成協議者，始得依本條例申請徵收。」又查「被徵收之土地，應按照徵收當期之
    公告土地現值，補償其地價。在都市計畫區內之公共設施保留地，應按毗鄰非公
    共設施保留地之平均公告土地現值，補償其地價。前項徵收補償地價，必要時得
    加成補償；其加成補償成數，由直轄市或縣（市）主管機關比照一般正常交易價
    格，提交地價評議委員會於評議當年期公告土地現值時評定之。」土地徵收條例
    第十一條、第三十條定有明文。
三、本件經濟部水利署為辦理宜蘭河壯圍公館堤防工程（三期一工區），需用原告所
    有坐落宜蘭縣壯圍鄉○○段一四八一─一地號等十六筆上地，經第一河川局於九
    十一年五月六日以水一管字第○九一○二○○二八二○號開會通知單通知原告於
    九十一年六月七日召開用地取得說明會（含協議價購作業），會中對上地價購金
    額協議不成，經第一河川局依土地徵收條例第十一條規定申請徵收，經報經內政
    部以九十一年八月十六日台內地字第○九一○○六六六六八號函核准徵收後，原
    處分機關以九十一年九月二十五日府地二字第○九一○一一一一○三號公告徵收
    。原告認原處分機關以九十一年公告現值每平方公尺八七○元加四成發給地價補
    償偏低，於公告期間內提出異議，經原處分機關函復並無偏低，原告不服，主張
    如事實欄所載。本件所需審究者為原告等土地所有權人有無與需用土地人即參加
    人達成以每平方公尺一、○○○元價購之協議及本件徵收價格是否合法？
四、經查，原告雖主張略以用地機關第一河川局於九十一年六月七日召開用地取得說
    明會含協議價購作業時，最後參加會議之土地所有權人切已同意第一河川局所提
    之以每平方公尺一、○○○元再加成價購之提議，為何會變成徵收，令人不解云
    云。惟查，關於在九十一年六月七日召開之會議中並未能達成價購之協議，有該
    日會議紀錄影本附於原處分卷可參，並經參加人訴訟代理人陳述確未能達成協議
    ，始報請徵收等語。按「需用土地人申請徵收土地或土地改良物前，除國防、交
    通、水利、公共衛生或環境保護事業，因公共安全急需使用土地未及與土地所有
    權人協議者外，應先與所有權人協議價購或以其他方式取得；所有權人拒絕參與
    協議或經開會未能達成協議者，始得依本條例申請徵收。」土地徵收條例第十一
    條定有明文，本件如用地機關於上開會議中能與土地所有權人達成協議，程序上
    、時間上均較便捷，則其殊無踐行徵收程序之必要，而徵收對用地機關而言，乃
    不得已之取得用地方法，是原告所稱已達成協議一節，依一般經驗法則要無可信
    。
五、至於原告主張徵收價格偏低一節，按「被徵收之土地，應按照徵收當期之公告土
    地現值，補償其地價。在都市計畫區內之公共設施保留地，應按毗鄰非公共設施
    保留地之平均公告土地現值，補償其地價。前項徵收補償地價，必要時得加成補
    償；其加成補償成數，由直轄市或縣（市）主管機關比照一般正常交易價格，提
    交地價評議委員會於評議當年期公告土地現值時評定之。」土地徵收條例第三十
    條定有明文。本件報經徵收主管機關內政部核准徵收後，為補償機關之被告依照
    徵收當期之公告土地現值平方公尺八七○元補償其地價外，並依宜蘭縣地價評議
    委員會決議加發五成補償，於法並無不合；又該地一般正常交易價格，經被告所
    屬宜蘭地政事務所調查結果為每平方公尺一、二○○元，亦有宜蘭縣壯圍鄉九一
    年平均地權土地地價（現值）評議表影本附於原處分卷可參，並無偏低情事；另
    第一河川局於九十一年六月七日召開用地取得說明會含協議價購作業時，雖曾提
    出以每平方公尺一、○○○元加成之要約，惟被告與第一河川局為不同之機關，
    本件既經進入徵收程序，被告應依法定價格作為徵收補償之價格，不受原用地機
    關出價之拘束，原告主張應依每平方公尺一、○○○元加成作為補償價格一節，
    於法無據，為無可採。
六、從而，本件原處分並無違誤，訴願決定予以維持，亦無不合，原告起訴意旨為無
    理由，應予駁回。
據上論結，原告之訴為無理由，依行政訴訟法第九十八條第三項前段，判決如主文。
中　　　華　　　民　　　國　　九十三　　年　　　九　　　月　　 十五 　　日
                        臺北高等行政法院第五庭
                                             審判長法官   葉百修
                                                   法官   劉介中
                                                   法官   黃清光
右為正本係照原本作成。
如不服本判決，應於送達後二十日內，向本院提出上訴狀並表明上訴理由，如於本判
決宣示後送達前提起上訴者，應於判決送達後二十日內補提上訴理由書（須按他造人
數附繕本）。
中　　　華　　　民　　　國　　九十三　　年　　　九　　　月　　 十五 　　日
            　　　　　　　　　　　　　　  　      書記官  楊子鋒
